臺北高等行政法院判決
　　　　　　　　　　　　　　　　　　 95年度訴字第03025號
　　　　　　　　　　　　　　　.
原　　　告　甲○○
訴訟代理人　丁○○
被　　　告　財政部臺北市國稅局
代　表　人　許虞哲（局長）
訴訟代理人　丙○○
　　　　　　乙○○
上列當事人間因申請閱覽卷宗事件，原告不服財政部中華民國95
年7 月6 日台財訴字第09500270760 號訴願決定（案號：第0000
0000號），提起行政訴訟，本院判決如下：
　　主  文
原告之訴駁回。
訴訟費用由原告負擔。
　　事  實
一、事實概要：原告（原名薛璧如）與其前配偶訴外人吳鴻誠分
    居（已於民國94年3 月28日離婚）時，吳鴻誠申報90年度綜
    合所得稅，於結算申報書內填載原告姓名及身分證統一編號
    並註明「已分居」字樣，其申報所得內容僅包含吳鴻誠本人
    及其扶養親屬之所得，而原告並未自行辦理90年度綜合所得
    稅結算申報。嗣被告以原告為違章主體，依規定補稅並處罰
    。原告於92年11月6 日以存證信函向被告大安分局請求複印
    、閱覽吳鴻誠90年度綜合所得稅申報書資料，經被告以92年
    11月14日財北國稅大安綜所字第0920044237號函復否准其申
    請。原告不服提起訴願，經財政部93年5 月26日台財訴字第
    0930007157號訴願決定略以：「訴願人與其配偶吳鴻誠係處
    於分居情況中，參諸本部89年11月1 日台財稅第0890456469
    號函釋（下稱財政部89年函釋）說明三之意旨，納稅義務人
    之配偶若有特殊情形，如離婚、分居等，需單獨查調其個人
    之納稅等相關資料時，得俟有具體個案，再行報部核示提供
    。從而被告未依上開本部函釋意旨將本案報部核示後再行核
    處，遽予否准原告複印、閱覽90年度綜合所得稅申報書之申
    請，尚嫌率斷」等由，將被告上開函撤銷，著由被告另為處
    分。嗣被告依撤銷意旨報部核示後，以93年11月29日財北國
    稅大安綜所字第0930212463號函（下稱原處分）復略以：「
    得報部核示提供納稅資料者，僅納稅義務人之『配偶』得查
    調其本人之納稅資料，尚不及於納稅義務人之配偶得查詢納
    稅義務人本人之納稅資料。原告申請複印、閱覽吳鴻誠90
    年度綜合所得稅結算申報書，與該函釋情形尚有未合，應無
    該項規定之適用」。原告不服向本院起訴，經探求原告真意
    ，係提起訴願，以95年4 月11日院百忠股94訴1671字第0950
    006642號函移送訴願機關財政部，經訴願決定駁回，原告遂
    提起行政訴訟。
二、兩造聲明：
  (一)原告聲明：
    1.訴願決定及原處分均撤銷。
    2.被告應作成准原告閱覽、複印吳鴻誠申報90年度綜合所得
      稅之申報書及相關申報憑證之處分。
    3.訴訟費用由被告負擔。
　(二)被告聲明：
    1.駁回原告之訴。
    2.訴訟費用由原告負擔。
三、兩造之爭點：原告申請閱覽、複印訴外人吳鴻誠90年度綜合
                所得稅申報書及相關憑證資料，於法是否有據
                ？
　(一)原告主張之理由：
    1.原處分駁回原告之理由為：「依財政部93年11月5 日台財
      稅字第09304550780 號函規定：得報財政部核示提供納稅
      資料者，僅納稅義務人之『配偶』得查調其本人之納稅資
      料，並未及於納稅義務人之配偶得查詢納稅義務人本人之
      納稅資料。」云云，惟查財政部89年函釋說明二，旨在說
      明夫妻合併申報綜合所得稅時，所申報為納稅義務人之配
      偶，並非稅捐稽徵法第33條第1 項第1 款所謂之納稅義務
      人本人，惟為兼顧納稅義務人配偶權益，該解釋說明三乃
      例外規定：「納稅義務人之配偶若有特殊情形，如離婚、
      分居等，需單獨查調其個人之納稅等相關資料時，得俟有
      具體個案，再行報部核示提供。」原告因與吳鴻誠分居且
      現已離婚，致吳鴻誠未申報原告90年度綜合所得，而原告
      因不知情亦未申報，被告乃以原告漏稅處分補稅並裁罰，
      原告不服，請求閱覽吳鴻誠90年度綜合所得申報書及其相
      關資料，資為行政救濟之用。
    2.衡諸吳鴻誠個人稅捐祕密性及原告財產權、訴訟權之保障
      ，應准原告閱覽、複印方屬合目的性裁量，況依訴願法第
      48條、第49條規定：「關於訴願事件之文書，受理訴願機
      關應保存者，應由承辦人員編為卷宗。」「訴願人、參加
      人或訴願代理人得向受理訴願機關請求閱覽、抄錄、影印
      或攝影卷內文書，或預納費用請求付與繕本、影本或節本
      。前項之收費標準，由主管院定之。」原告既已依法提起
      訴願，自有閱卷之權利，原告前配偶吳鴻誠90年度綜合所
      得申報書及其相關資料，與原告是否有違章漏報，相互牽
      連，吳鴻誠是否未申報原告部分？未申報之事原告是否知
      情或可得而知？涉及原告有無可歸責事由之認定，故原告
      有閱卷必要，否則無法進行行政救濟。被告否准原告申請
      閱覽、複印吳鴻誠90年度綜合所得資料，侵害原告訴訟權
      ，顯有違法。
　(二)被告主張之理由：
    1.原告與其配偶吳鴻誠分居，吳鴻誠申報90年度綜合所得稅
      時，於結算申報書內填載原告姓名及身分證統一編號並註
      明「已分居」字樣，其申報所得內容僅包含吳鴻誠本人及
      其扶養親屬之所得，而原告並未自行辦理90年度綜合所得
      稅結算申報。是被告所屬大安分局乃按財政部77年3 月25
      日台財稅字第770653347 號函釋（下稱財政部77年函釋）
      ：「夫妻分居無法合併申報可僅就未申報之一方補稅送罰
      ，夫妻分居無法合併申報綜合所得稅，如僅一方據實於結
      算申報書載明配偶姓名、身分證統一編號單獨申報，不論
      有無說明『業已分居』字樣，均准以未辦結算申報之一方
      為違章主體，依所得稅第110 條規定補稅送罰。」以原告
      為違章主體，補徵稅額159,714 元，並處罰鍰25,600元。
      原告於92年11月6 日向被告所屬大安分局請求複印、閱覽
      吳鴻誠90年度綜合所得稅申報書資料，經被告所屬大安分
      局依財政部89年函釋意旨以93年11月29日財北國稅大安綜
      所字第0930212463號函，否准其請，自無不合。
    2.原告申請複印、閱覽吳鴻誠90年度綜合所得稅申報書，惟
      查原告並未申報90年度綜合所得稅，即該申報書並非原告
      本人所申報，故無原申報資料可提供複印、閱覽。依稅捐
      稽徵法第33條規定，對納稅義務人自身所提供之資料僅可
      提供予納稅人義務人本人或其繼承人，原告並非提供資料
      之納稅人，而係依財政部77年函釋規定處罰之受處分人，
      有關之所得來源及計算資料均已提供予原告並予以詳加解
      釋，原告對補稅處罰原因內容可詳細瞭解，並不需參酌納
      稅義務人吳鴻誠自行填寫之申報書，且本案申報書並非由
      原告所申報，尚不能以其為本案違章之受處分人為由而請
      求複印、閱覽申報資料。又依財政部89年函釋說明三規定
      ，得報部核示提供納稅資料者，僅納稅義務人之「配偶」
      得查調配偶本人之納稅資料，尚未及於納稅義務人之配偶
      得查詢納稅義務人本人之納稅資料。是被告否准原告申請
      複印、閱覽已分居配偶吳鴻誠90年度綜合所得稅結算申報
      書乙節，與憲法第16條尚無牴觸。
    3.原告90年度綜合所得稅原核定應補稅額159,714 元，罰鍰
      25,600元，限繳日為92年5 月15日，92年4 月22日送達其
      戶籍地，由大廈管理員楊明郎簽收在案，繳款書已合法送
      達，原告未於期限內繳納且未提出查對更正或復查申請，
      依稅捐稽徵法第34條第3 項第1 款規定屬確定案件，被告
      所屬大安分局於92年8 月13日依其所欠繳之稅額移送法務
      部行政執行署臺北行政執行處強制執行。嗣後原告分別於
      92年11月6 日及92年11月17日以電話及存證信函，請求合
      理分配稅額。被告所屬大安分局乃依原告申請，就合理分
      配稅額部分，採取對納稅人最有利之方式，依據財政部76
      年3 月4 日台財稅第7519463 號函釋「夫妻分居．．．，
      如經申請分別開單者，准按個人所得總額占夫妻所得總額
      比率計算，減除其已扣繳及自繳稅款後，分別發單補徵。
      」規定，重新核定並重新分配變更應補稅額為68,966元，
      罰鍰亦經變更為8,500 元，並於93年1 月8 日以財北國稅
      大安服字第0930201235號函請法務部行政執行署臺北行政
      執行處就變更後稅額執行，併予陳明。
　　理  由
一、按「稅捐稽徵人員對於納稅義務人提供之財產、所得、營業
    及納稅等資料，除對下列人員及機關外，應絕對保守秘密，
    違者應予處分；觸犯刑法者，並應移送法院論罪：一、納稅
    義務人本人或其繼承人。二、納稅義務人授權代理人或辯護
    人。三、稅捐稽徵機關。四、監察機關。五、受理有關稅務
    訴願、訴訟機關。六、依法從事調查稅務案件之機關。七、
    經財政部核定之機關與人員。八、債權人已取得民事確定判
    決或其他執行名義者。」「稅捐稽徵機關對其他政府機關為
    統計目的而供應資料，並不洩漏納稅義務人之姓名或名稱者
    ，不受前項之限制。」」為稅捐稽徵法第33條第1 項、第2
    項所明定。
二、原告（原名薛璧如）與其前配偶訴外人吳鴻誠分居（已於94
    年3 月28日離婚）時，吳鴻誠申報90年度綜合所得稅，於結
    算申報書內填載原告姓名及身分證統一編號並註明「已分居
    」字樣，其申報所得內容僅包含吳鴻誠本人及其扶養親屬之
    所得，而原告並未自行辦理90年度綜合所得稅結算申報之事
    實，有原告戶籍謄本、原告90年度綜合所得稅核定通知書、
    90年度綜合所得稅結算申報書等件影本可稽（本院卷111 、
    77－78頁及證物袋內），且為兩造所不爭執，堪認為真實。
    是被告以原告係90年度綜合所得稅結算申報納稅義務人吳鴻
    誠之配偶，不得複印、閱覽納稅義務人吳鴻誠之納稅資料，
    否准所請，訴願決定予以維持，揆諸首開規定，並無不合。
三、原告雖主張財政部89年函釋說明3 規定：「納稅義務人之配
    偶若有特殊情形，如離婚、分居等，需單獨查調其個人之納
    稅等相關資料時，得俟有具體個案，再行報部核示提供。」
    原告因與吳鴻誠分居且現已離婚，故無從查悉其90年度綜合
    所得申報情形，唯有向被告請求閱覽複印該申報資料，方能
    得知原告漏報有無可歸責事由，故原告有閱卷以保障訴訟權
    之必要。惟查原告既非前開申報資料之納稅義務人，被告依
    法即不得將該資料提供原告複印、閱覽，原告之申請於法無
    據。況原告與訴外人吳鴻誠分居時，既未自行申報90年度所
    得，復未向訴外人吳鴻誠查詢已否申報其所得，非無歸責事
    由。而被告嗣核定原告90年度綜合所得稅額時，核定書內亦
    已記載訴外人吳鴻誠之所得總額，難謂原告尚有何閱覽前開
    資料之必要。至於財政部89年函釋並未准許納稅義務人之配
    偶有離婚、分居等特殊情形時，得查詢納稅義務人本人之納
    稅資料，其主張均無可採。
四、從而原處分及訴願決定均無違誤，原告仍執前詞訴請撤銷，
    並命被告作成准原告閱覽、複印吳鴻誠申報90年度綜合所得
    稅之申報書及相關申報憑證之處分，為無理由，應予駁回。
五、兩造其餘陳述於判決結果不生影響，無庸一一論列，併予敘
    明。
據上論結，本件原告之訴為無理由，爰依行政訴訟法第98條第3
項前段，判決如主文。
中　　華　　民　　國　　96　　年　 　6　　月　 28  　 日
                  第三庭審判長法  官   楊莉莉
                              法  官   曹瑞卿
                              法  官   陳國成
上為正本係照原本作成。
如不服本判決，應於送達後20日內，向本院提出上訴狀並表明上
訴理由，如於本判決宣示後送達前提起上訴者，應於判決送達後
20日內補提上訴理由書（須按他造人數附繕本）。
中　　華　　民　　國　　96　　年　 　6　　月　 28  　 日
                              書記官   林俞文
